【裁判字號】    97,再,170
【裁判日期】    980226
【裁判案由】    居留事件
【裁判全文】
臺北高等行政法院判決
                                       97年度再字第170號
再審  原告    甲○○
再審  被告    內政部
代  表  人    乙○○部長）住.
上列當事人間因居留事件事件，再審原告對本院中華民國97年1
月10日96年度訴字第1765號判決提起再審之訴，本院判決如下：
    主  文
再審之訴駁回。
再審訴訟費用由再審原告負擔。
    事  實
一、事實概要：
    再審原告與蕭福忠結婚，申請來臺依親居留，經再審被告許
    可，發給第0000000000號依親居留證。旋再審被告以再審原
    告與蕭福忠於94年12月12日經高雄市政府警察局楠梓分局訪
    查結果，再審原告與依親對象無同居之事實，乃依大陸地區
    人民在臺灣地區依親居留長期居留或定居許可辦法（下稱居
    留定居許可辦法）第14條第1 項第9 款、第2 項及第45條第
    1 款規定，以95年3 月28日台內警境孝彤字第0950921141號
    處分書，廢止再審原告依親居留許可，註銷依親居留證，請
    於收到處分書之翌日起10日內，向被告所屬警政署入出境管
    理局（下稱境管局，96年1 月2 日改制為內政部入出國及移
    民署）申請出境證件出境，未依規定申請出境或逾期未出境
    ，得強制出境，並自出境之翌日起5 年內，不得再申請依親
    居留。再審原告不服，提起訴願，亦遭駁回，遂提起行政訴
    訟。經本院97年1 月10日96年度訴字第1765號判決駁回而告
    確定。再審原告猶未甘服，主張本件有行政訴訟法第273 條
    第1 項第1 款、第13款及第14款之再審理由，提起本件再審
    之訴。
二、兩造聲明：
    (一)再審原告聲明：
      1.本院96年度訴字第1765號判決廢棄。
      2.訴願決定及原處分均撤銷。
      3.再審及前審訴訟費用由再審被告負擔。
    (二)再審被告聲明：
      1.駁回再審原告之訴。
      2.再審及前審訴訟費用由再審原告負擔。
三、兩造陳述：
    (一)再審原告主張：
      1.程序部分：
        本件再審原告因再審被告之不合法廢止入境許可（即本
        件爭訟標的），而不得不暫時出境，惟原審已於其間為
        再審原告不利判決，致再審原告無法依法伸張權益並為
        一切必要之攻擊防禦。嗣再行依法申請入境時，於97年
        8 月間在家中整理資料赫見戶口名簿後之浮貼記事欄有
        員警查核戶籍相符之證據，其內所明載顯對再審原告為
        有利，並可使再審原告受有利益之處分，而再審原告係
        於判決後始發現，尚未逾30日，依行政訴訟法第273 條
        及第276 條之規定，應得提起再審之訴。
      2.發現未經斟酌之證物：
        (1)按行政警察皆有其警勤區（即一般所稱管區），該警
          勤區警察則通稱管區警察，管區警察對於警勤區內戶
          口及流動人口，家戶內人口負有核實查察之責，即一
          般俗稱之查戶口，倘警勤區內有治安事件發生而管區
          警察所不及知，將會因此受罰，而管區警察對於警勤
          區內之人民流動狀態與里鄰狀態皆因此而知之甚詳，
          此雖非我國警察制度所獨有，但因落實查核而有其實
          際成果，故警勤區內人口動向應以管區警察之查核為
          主要判斷基礎。而落實查核的主要方法，即是按月由
          管區警察於警勤區內於進行家戶人口訪察，並於戶長
          收執的戶口名簿上簽註作為依據。
        (2)經查，訴外人蕭福忠所持有之戶口名簿上（戶號：
          E0000000，戶長：蕭福忠）明確記載，其配偶為本件
          再審原告，而再審原告有依法辦理流動人口申報。管
          區警察吳海欽按月到訪，並於查核戶內人口即其相關
          記載無誤後，自94年1 月11日起，分別於2 月1 日、
          3 月21日、4 月13日、5 月5 日、6 月1 日、7 月25
          日、8 月5 日、9 月2 日、10月24日、11月10日、12
          月5 日、95年1 月14日、95年2 月12日、95年3 月13
          日，分別到位於高雄市○○區○○里○○○ 鄰○○街1
          巷4 號5 樓的蕭宅中戶口調查，於查核無誤後簽註「
          查符」之註記於戶口名簿，則依其記載之事實，明顯
          可知再審原告確係住居該址，該查核表亦有備份記錄
          於管區警察所執書類可參。則此證據本身作形式觀察
          ，毋須經調查程序，顯然即可認為足以動搖原確定之
          判決，且該證據於當時已存在，僅當時為原確定判決
          法院及原告所不知，迨判決後，始由再審原告發現，
          且依法足認再審原告得受較有利益之判決，其理甚明
          。3.原審違背證據法則：
        (1)按行政法院於撤銷訴訟，應依職權調查證據；於其他
          訴訟，為維護公益者，亦同。除本法有規定者外，行
          政訴訟法第133 條及各該法條定有明文。認事採證、
          證據之取捨及判斷，固屬事實審法院之職權，然如違
          背證據法則，非不得指為違法，如供述證據能力不足
          ，所認事實與供述證據之不符，即屬判決有證據上理
          由矛盾之違法。迭經最高法院著有判例可依。原審採
          為判決基礎之書證，雖上訴人對之並不爭執其真正，
          亦祇能認為有形式的證據力，至其實質的證據力之有
          無，即其內容是否足以證明待證之事實，自應由事實
          審法院曉諭兩造為適當完全之言詞辯論，使得盡其攻
          擊防禦之能事，始足以資判斷。亦有最高法院48年台
          上字第837 號判例參照。且按為建立訊（詢）問筆錄
          之公信力，並促使偵（調）查機關恪遵訊（詢）問程
          序之規定，以確保程序之合法正當。因此，舉凡與實
          現正當法律程序有關之偵（調）查機關不作為與作為
          義務之遵守，諸如禁止以不正方法訊（詢）問、不得
          於夜間詢問及踐行告知程序等，悉在擔保之範圍內，
          非僅止於確保自白之任意性。是再審被告之自白縱經
          證明係本諸自由意志所為，而非出於不正之方法，亦
          難謂其受正當法律程序保障之訴訟上權益，業已完全
          獲得滿足，96年度台上字第4908號判決有的論足參。
        (2)經查，首揭原審判決固以高雄市政府警察局楠梓分局
          對於潘林玉瓊、蕭福忠、楊興云及再審原告等之訪談
          筆錄，而為再審原告不利之判決，惟就本件訴訟標的
          而言，係為撤銷內政部所為行政處分，而內政部之該
          行政處分係依據高雄市政府警察局楠梓分局所為之訪
          談筆錄作成（此為多階段行政處分作成之類型），無
          論就訴訟之形式與實質而言，原告所爭執者即為高雄
          市政府警察局楠梓分局之訪談筆錄有所不實，則原審
          即應就該警察筆錄之內容之真偽為證據之調查。然查
          ，原審對於訪談筆錄之真偽非但未予調查，且就該訪
          談筆錄係審判外之證人陳述乙節均未為詳述其如何得
          引為證據，該訪談筆錄內對潘林玉瓊、蕭福忠、楊興
          云及再審原告等作成筆錄前，均未依法使具結，是否
          自願陳述等等均未為論及，立於被訪談人之角度，綜
          合一切情狀予以認定，本件被訪談人等係經通知在楠
          梓分局或楠梓分局後勁派出所接受訪談，在場並無其
          他人陪同，警察未告知相關法律權利，在此情況下，
          一般人如受警察人員突然之訪談，心理自然承受重大
          壓力，而多會依員警之誘導陳述，其自由意思已受到
          影響，故其所為之同意，顯然欠缺自願性。且查，本
          件對潘林玉瓊、蕭福忠、楊興云及再審原告所為訪談
          筆錄皆係於94年12月12日當天做成，其詢問內容皆如
          「11時30分問潘林玉瓊：警方所提供之資料中甲○○
          你是否認識?是否在楠梓區○○路69橫巷13號居住？
          住多久?何時住的?」、「14時20分問甲○○：你為何
          要下嫁給比你年紀年長34歲的老公蕭福忠？你為何搬
          出來租屋居住楠梓區○○路69橫巷13號？你是否假借
          結婚來台工作賺錢？」、「16時45分問蕭福忠：你為
          何要再娶一名年紀相差34歲的大陸籍甲○○為妻？你
          是否知道你老婆有租屋居住在楠梓區○○路69橫巷13
          號？甲○○所賺得錢是否要匯回大陸？你認為甲○○
          是否假藉結婚來台工作賺錢？」，其詢問內容皆以誘
          導方式，使被詢問人皆受「明示」而回答「知悉甲○
          ○租屋居住楠梓區○○路69橫巷13號」之陳述，且又
          以個人感情因素相詢，使受詢問人於承受警察詢問時
          除有外在公權力加諸，更有內在的感情煎熬，其陳述
          已非適當。本件係在被訪談人心理遭受突然要求之情
          形下，接受與刑事偵查程序相當之訊問，此一訊問未
          依法定程序進行，與上揭判例判決意旨相違，為違法
          之訊問行為甚明。又法律對於行政程序必須使人民為
          陳述或於刑事偵查為訊問等特殊情況皆業已設計相關
          聽證、陳述、訊問等制度以資適用，警察在無特殊事
          由下，理應依據法定程序實施。審酌本件各項情節，
          亦無不能以正當法律程序為相關調查之方法，實不宜
          援引上開訪談筆錄賦予證據能力，否則不啻使警方日
          後再查緝此類案件時，對於便宜行事之作風，有恃無
          恐。從而，就再審原告基本人權之保障及社會安全之
          維護，依比例原則及法益權衡原則審酌後，應認本件
          警察筆錄為違法，無證據能力。
      4.原審適用法規顯有錯誤：
        按行政法院於撤銷訴訟，應依職權調查證據；於其他訴
        訟，為維護公益者，亦同。除本法有規定者外，行政訴
        訟法第133 條訂有明文。原審採為判決基礎之書證，雖
        上訴人對之並不爭執其真正，亦祇能認為有形式的證據
        力，至其實質的證據力之有無，即其內容是否足以證明
        待證之事實，自應由事實審法院曉諭兩造為適當完全之
        言詞辯論，使得盡其攻擊防禦之能事，始足以資判斷，
        最高法院亦有48年台上字第837 號判例足參。原審判決
        就兩造所爭執之爭點即警察筆錄之真偽，即應依法調查
        並使兩造為適當完全之辯論，惟遍查全卷言詞辯論筆錄
        ，皆無上開應行事項或曾行使闡明權之記錄，原審顯違
        背上開法規即行判決而有不當。
      5.綜上所述，再審原告於判決後發現現實存在之證據足為
        再審原告有利之判決，原審又有違背證據法則及適用法
        規顯有錯誤，且本件就公文書於行政訴訟上的證據力及
        法院之實質調查證據義務，及其他有關行政訴訟上證據
        法則之法之續造，皆有法律見解上重要之原因，以為人
        民撤銷訴權之保障，而有再審之必要云云。
      6.提出原審判決及戶口名簿等件影本為證，並聲請函查入
        出國及移民署有關調查楠梓分局之訪談筆錄，及傳訊蕭
        福忠及其他證人。
    (二)再審被告主張：
      1.依行為時居留或定居許可辦法第14條第1 項第9 款、第
        2 項及第45條規定，大陸地區人民申請在臺灣地區依親
        居留，未通過面談或申請人與依親對象無同居之事實，
        不予許可；已許可者，撤銷或廢止其許可；並自其出境
        或事後查覺之翌日起3 年至5 年內，不得再申請；並得
        限期於10日內離境或逕行強制出境。故廢止再審原告依
        親居留許可並註銷依親居留證，並自出境之翌日起算5
        年內，不得再申請依親居留，並無違法或不當。
      2.依高雄市政府警察局楠梓分局94年12月12日之調查筆錄
        顯示，再審原告因為工作需要，故租屋居住在楠梓區○
        ○路69橫巷13號，係於94年11月初，向大陸籍楊小姐分
        租，房租新台幣（下同）5000元，訂金1 萬元，同居人
        有再審原告自己、林孟傑及楊小姐一起生活，房屋契約
        是與房東張先生訂定。經查房屋租賃契約書，再審原告
        係以乳名周玲與張萬盈簽立，效期是由94年11月1 日至
        96年11月1 日，租金每個月6000元，押租保證金1 萬元
        。另關係人楊興云在調查筆錄中說明，於94年10月底左
        右將高雄市○○區○○路69橫巷13號租給再審原告（外
        號周玲），租金1 個月5000元，押金1 萬元，而其臺灣
        配偶蕭福忠並沒有來看過再審原告。依此，再審原告確
        未與臺灣配偶蕭福忠同居在高雄市○○區○○街1 巷4
        號5 樓，事證明確。
      3.另再審原告所補附戶口名簿之「查符」記事，係針對現
        住該戶之臺灣地區人民，而再審原告尚未為臺灣地區人
        民，故其訪查紀錄係存放於轄區派出所，由轄區員警查
        訪後，註記於戶口查察記事卡副頁內，非戶口名簿內，
        特予敘明等語。
      4.提出本件原處分書及訴願決定書、鈞院前審判決等件影
        本為證。
    理  由
一、按「再審之訴應於30日之不變期間內提起。前項期間自判決
    確定時起算，判決於送達前確定者，自送達時起算；其再審
    之理由發生或知悉在後者，均自知悉時起算。」，行政訴訟
    法第276 條第1 項及第2 項各定有明文。
二、再審原告主張本院96年度訴字第1765號判決，有行政訴訟法
    第273 條第1 項第1 款、第13款及第14款之再審事由。經查
    ，本件再審之訴為一部不合法、一部顯無再審理由。茲依前
    述兩造主張之意旨，就下列各點敘明判決之理由。
三、行政訴訟法第273條第1項第1款部分：
    本件再審原告因居留事件，不服本院96年度訴字第1765號判
    決，提起再審之訴。經查，再審原告係於97年1 月18日由前
    審訴訟代理人收受原判決，此有送達證書（該案卷第98頁）
    可稽，該判決已於97年2 月12日確定（該案卷第100 頁）。
    原確定判決有無行政訴訟法第273 條第1 項第1 款「適用法
    規顯有錯誤」之再審事由，再審原告之前審訴訟代理人於收
    受原判決時，再審原告客觀上即可知悉，故再審原告依此再
    審事由提起再審之訴，其提起再審之訴之法定期間，依前揭
    規定，應自97年2 月13日起算，因再審原告前審訴訟代理人
    住居所在桃園縣，依法需扣除在途期間3 日，原應至97年3
    月16日屆滿，因該期日適逢星期日，以次日即同月17日代之
    。再審原告遲至97年9 月25日始提起再審之訴，亦有本院加
    蓋於再審原告起訴狀上收文戳記所載日期可考，顯已逾越上
    開法定30日之不變期間。是以本件再審原告依行政訴訟法第
    273 條第1 項第1 款規定提起再審之訴部分，為不合法，應
    予駁回。
四、行政訴訟法第273條第1項第13款及第14款部分：
    (一)按「有左列各款情形之一者，得以再審之訴對於確定終局
      判決聲明不服。但當事人已依上訴主張其事由或知其事由
      而不為主張者，不在此限：…。十三、當事人發見未經斟
      酌之證物或得使用該證物者。但以如經斟酌可受較有利益
      之裁判者為限。十四、原判決就足以影響於判決之重要證
      物漏未斟酌者。」；「再審之訴，應以訴狀表明左列各款
      事項，並添具確定終局判決繕本，提出於管轄行政法院為
      之：…四、再審理由及關於再審理由並遵守不變期間之證
      據。」，行政訴訟法第273條第1項第13款、第14款及第
      277 條第1 項第4 款各定有明文。又按「再審之訴顯無再
      審理由者，得不經言詞辯論，以判決駁回之。」，行政訴
      訟法第278 條第2 項亦定有明文。
    (二)經查，本件再審原告對本院96年度訴字第1765號判決提起
      再審之訴，其再審書狀雖主張該原審判決有行政訴訟法第
      273 條第1 項第13款及第14款之再審事由，然依其再審書
      狀所載，僅空言主張其嗣再申請入境時，於97年8 月間在
      家中整理資料時，發見戶口名簿後之浮貼記事欄有員警查
      核戶籍相符之證據云云，惟並未表明其有如何合於行政訴
      訟法第277 條第1 項第4款 「關於遵守不變期間之證據」
      之具體情事，依前揭規定及說明，其依此提起再審之訴，
      於法已有未合，先予敘明。
    (三)又倘再審原告確有再審理由知悉在後且遵守不變期間之情
      事，惟按「當事人對於本院判決，以發見新證物為理由，
      提起再審之訴者，必該證物足以動搖原確定判決之基礎，
      否則不能認為合於再審條件。」，改制前行政法院41年裁
      字第1 號著有判例。經查，再審原告雖據訴外人蕭福忠所
      持有之戶口名簿主張再審原告確係住居於高雄市○○區○
      ○里○○○ 鄰○○街1 巷4 號5 樓的蕭宅云云；惟查，其所
      補附戶口名簿之「查符」記事，係針對現住該戶之臺灣地
      區人民，而再審原告尚未為臺灣地區人民，故其訪查紀錄
      係存放於轄區派出所，由轄區員警查訪後，註記於戶口查
      察記事卡副頁內，而非戶口名簿內。是以本件再審原告雖
      提出戶口名簿後之浮貼記事欄有員警查核戶籍相符之文件
      資料（附本院卷）之新證據，經審酌並無足以動搖原確定
      判決基礎之情事，依前揭規定及判旨，其所提再審之訴，
      顯與行政訴訟法第273 條第1 項第13款及第14款之再審事
      由未合。是以本件再審原告提起再審之訴，訴請廢棄本院
      96年度訴字第1765號判決，及撤銷訴願決定、原處分云云
      ，顯無再審理由，應予駁回。
五、本件事證已臻明確，再審原告復聲請函查入出國及移民署有
    關調查楠梓分局之訪談筆錄，及傳訊蕭福忠及其他證人云云
    ，核無必要，附此敘明。
據上論結，本件再審之訴，為一部不合法，一部顯無再審理由，
爰依行政訴訟法第278 條、第98條第1 項前段，爰不經言詞辯論
，判決如主文。
中    華    民    國    98    年     2    月   26     日
                  臺北高等行政法院第七庭
                            審判長法  官  林樹埔
                                  法  官  林玫君
                                  法  官  蕭忠仁
上為正本係照原本作成。
如不服本判決，應於送達後20日內，向本院提出上訴狀並表明上
訴理由，如於本判決宣示後送達前提起上訴者，應於判決送達後
20日內補提上訴理由書（須按他造人數附繕本）。
中    華    民    國    98    年     2    月   26     日
                                  書記官  蕭純純


司法院資訊處製作；財團法人民間司法改革基金會備份。
